臺灣臺中地方法院刑事判決　　　　　　 100年度訴字第1010號
公　訴　人　臺灣臺中地方法院檢察署檢察官
被　　　告　王欽明
上列被告因毒品危害防制條例案件，經檢察官提起公訴（100年
度撤緩毒偵字第40號、42號），被告於準備程序中就被訴事實為
有罪之陳述，受命法官於聽取當事人之意見後，由本院合議庭裁
定由受命法官獨任以簡式審判程序判決如下：
    主    文
王欽明施用第一級毒品，累犯，處有期徒刑拾月；又施用第一級
毒品，累犯，處有期徒刑拾月，扣案之第一級毒品海洛因壹包(
鑑餘淨重零點零肆參公克)及用以包裝上開海洛因含海洛因殘渣
之空包裝袋壹個均沒收銷燬之，注射針筒壹支及信東廠牌注射用
水壹瓶沒收。應執行有期徒刑壹年肆月，扣案之第一級毒品海洛
因壹包(鑑餘淨重零點零肆參公克)及用以包裝上開海洛因含海洛
因殘渣之空包裝袋壹個均沒收銷燬之，注射針筒壹支及信東廠牌
注射用水壹瓶沒收。
    犯罪事實
一、王欽明前有妨害自由、違反麻醉藥品管理條例案件、違反肅
    清煙毒條例案件等前科，並曾於民國89年間因施用毒品案
    件，經依法院裁定送入觀察勒戒處所觀察勒戒，經評定認有
    繼續施用毒品傾向，再依法院裁定送入戒治處所施以強制戒
    治，嗣經法院裁定停止戒治，所餘期間付保護管束確定，於
    90年9月25日釋放，嗣於91年4月9日保護管束期滿未經撤銷
    視為執行完畢，經臺灣臺中地方法院檢察署檢察官以91年度
    戒毒偵字第206號為不起訴處分確定。於96年間因施用第
    一級毒品案件，經法院判處有期徒刑8月確定，嗣經法院裁
    定減刑為有期徒刑4月確定。於96年間因施用第一級毒品
    案件，經法院判處有期徒刑10月確定。與上開減刑後之有期
    徒刑4月接續執行，甫於97年10月27日執行完畢。詎猶不知
    悔改，復分別基於施用第一級毒品之犯意，先後為下列施用
    第一級毒品行為：
(一)基於施用第一級毒品之犯意，於98年7月19日17時許，在改
    制前臺中縣烏日鄉某餐廳內，以將第一級毒品海洛因摻水再
    以其所有之注射針筒(未扣案)注射身體之方式，施用第一級
    毒品海洛因一次。嗣於同年月21日15時許，經改制前臺中市
    警察局少年警察隊經其同意後採尿送驗結果，呈海洛因代謝
    物之可待因、嗎啡陽性反應，始查悉上情。
(二)基於施用第一級毒品之犯意，於98年8月16日上午10時許，
    在改制前臺中縣烏日鄉○○路502號其住所附近公園內，以
    將第一級毒品海洛因摻水再以其所有之注射針筒(未扣案)注
    射身體之方式，施用第一級毒品海洛因一次。嗣於同年月18
    日上午9時20分許，在臺中縣烏日鄉○○路○段烏日大橋下河
    堤處，為警臨檢盤查，當場扣得其所有之第一級毒品海洛因
    1包（淨重0.052公克，驗餘淨重0.043公克）及其所有預備
    供己施用第一級毒品海洛因所用之未使用過注射針筒1支、
    信東廠牌注射用水20ML1瓶而查獲上情。
二、案經改制前臺中市警察局移送及改制前臺中縣警察局烏日分
    局報告臺灣臺中地方法院檢察署檢察官偵查起訴。
    理  由
一、本件被告王欽明所犯係死刑、無期徒刑、最輕本刑為3年以
    上有期徒刑以外之罪，其於準備程序中就被訴事實為有罪之
    陳述，經告知被告簡式審判程序之旨，並聽取公訴人及被告
    之意見後，本院合議庭認為適宜而裁定由受命法官獨任進行
    簡式審判程序，合先敘明。
二、訊據被告王欽明對於上揭犯罪事實坦承不諱，核與證人即於
    如犯罪事實欄一(二)所示時地查獲被告之警察歐守展於審理
    中結證查獲過程情節相符，且被告於上揭如犯罪事實欄一(
    一)所示時間經警採集其尿液送驗結果，確呈現海洛因代謝
    物之可待因、嗎啡陽性反應；及於上揭如犯罪事實揭一(二)
    所示時地為警查獲後，經警採集其尿液送驗結果，確均呈現
    海洛因代謝物之嗎啡陽性反應，且檢出可待因186NG/ML等節
    ，分別有中山醫學大學附設醫院檢驗科藥物檢測中心出具之
    尿液檢驗報告(見臺中市警察局警卷第5、6頁)及詮昕科技股
    份有限公司出具之尿液檢驗報告(見臺中縣警察局烏日分局
    警卷第18頁、臺灣臺中地方法院檢察署98年度偵字第3301號
    偵卷第30頁)各1份存卷可稽。又扣案之白色粉末經送請行政
    院衛生署草屯療養院鑑定結果，確檢出第一級毒品海洛因成
    份，淨重為0.052公克，鑑餘淨重為0.043公克，亦有行政院
    衛生署草屯療養院鑑定書1份在卷可按(見同上偵查卷第21頁
    ) 。此外，復有上開扣案之第一級毒品海洛因1包（淨重0.
    052公克，驗餘淨重0.043公克）、未使用過注射針筒1支及
    信東廠牌注射用水20ML1瓶可資佐證，足認被告自白與事實
    相符，堪可採信。又被告前於89年間因施用毒品案件，經
    依法院裁定送入觀察勒戒處所觀察勒戒，經評定認有繼續施
    用毒品傾向，再依法院裁定送入戒治處所施以強制戒治，嗣
    經法院裁定停止戒治，所餘期間付保護管束確定，於90年9
    月25日釋放，迄於91年4月9日保護管束期滿未經撤銷視為執
    行完畢，經臺灣臺中地方法院檢察署檢察官以91年度戒毒偵
    字第206號為不起訴處分確定。於96年間因施用第一級毒
    品案件，經法院判處有期徒刑8月確定，嗣經法院裁定減刑
    為有期徒刑4月確定。於96年間因施用第一級毒品案件，
    經法院判處有期徒刑10月確定等節，有臺灣高等法院被告前
    案紀錄表1份在卷可憑。綜上所述，本案事證明確，被告犯
    行堪以認定。
三、核被告如犯罪事實欄一(一)、(二)所為，均係犯毒品危害防
    制條例第10條第1項之施用第一級毒品罪。被告施用第一級
    毒品前後，持有第一級毒品之低度行為，均應為其施用之高
    度行為所吸收，均不另論罪。被告所犯上開2罪間，犯意各
    別，行為互殊，應予分論併罰。查，被告前於96年間因施用
    第一級毒品案件，經法院判處有期徒刑8月確定，嗣經法院
    裁定減刑為有期徒刑4月確定。復於96年間因施用第一級毒
    品案件，經法院判處有期徒刑10月確定，2案經接續執行，
    於97年10月27日執行完畢，有臺灣高等法院被告前案紀錄表
    1 份在卷可稽，其於受有期徒刑執行完畢後5年以內，再故
    意犯本件有期徒刑以上之上開2罪，均為累犯，均應依法加
    重其刑。爰審酌被告前有妨害自由、違反麻醉藥品管理條例
    案件、違反肅清煙毒條例案件等前科，有臺灣高等法院被告
    前案紀錄表1份在卷可按，並曾因施用毒品案件接受觀察勒
    戒及強制戒治處分，並曾因施用毒品案件，經法院先後2次
    判處罪刑確定，且已執行完畢在案，竟無視於毒品對於自身
    健康之戕害及國家對於杜絕毒品犯罪之禁令，猶施用毒品不
    輟，再為本案犯行；被告吸毒係戕害自己身心之行為及被告
    犯罪後尚能坦承犯行之態度等一切情狀，就其所犯上述2罪
    分別量處如主文所示之刑，並定其應執行之刑。再扣案之海
    洛因1包(鑑餘淨重0.043公克)，係屬第一級毒品，應依毒品
    危害防制條例第18條第1項前段之規定，宣告沒收銷燬之。
    又行政院衛生署草屯療養院執行毒品鑑定之「淨重」係以刮
    勺儘可能將檢體取出秤其重量為原則，檢體與包裝袋無法完
    全析離，故包裝袋仍可能有極微量檢體殘留，若以該包裝袋
    檢驗，確有檢出海洛因之可能，業經行政院衛生署草屯療養
    院以98年4月21日草療鑑字第0980002432號函釋在案。再法
    務部調查局係以一般傾倒方式，將包裝袋內之海洛因倒出與
    包裝袋分離而秤重，必要時亦會輔以刮杓取袋內粉末，然無
    論依上述何種方式分離，包裝袋內均會有極微量海洛因殘留
    ，檢驗結果「空包裝袋量」係指上述方式將包裝袋內海洛因
    與包裝袋分離後所得到之包裝重，如前所述，包裝袋內會有
    海洛因殘留等節，業經法務部調查局以93年3月19日調科壹
    字第09300113060號函釋在案(見法官辦理刑事案件參考手冊
    (一)毒品危害防制條例部分，司法院94年12月編印，第334
    頁)。是依上揭說明，扣案內裝海洛因之塑膠夾鏈袋(照片見
    臺中縣警察局烏日分局警卷第14頁)，將其內毒品取出，即
    仍不免有些許毒品沾染殘留其上(最高法院刑97年度臺上字
    第5570號判決意旨參照)，足見扣案之海洛因白色粉末，顯
    已與用以包裝該第一級毒品之空包裝袋難以完全分離，亦應
    依毒品危害防制條例第18條第1項前段之規定，連同殘留之
    微量海洛因一併予以宣告沒收銷燬之。再按刑法第38條第1
    項第2款所稱「供犯罪預備之物」，係指以供實施犯罪構成
    要件之行為之用為目的所預備之物，而尚未使用者。申言之
    ，乃以供預備犯特定罪之目的所用之物，而屬於犯罪實施中
    或犯罪實施前，所預備者而言。此項物件，並非犯罪構成要
    件應具備而不可或缺者，與刑法上處罰預備行為之獨立罪所
    用之構成物，係屬供犯罪所用之物者有別，故「供犯罪預備
    之物」之沒收，並不以法律有明文處罰預備犯者為絕對必要
    (最高法院98年度臺上字第4024號、97年度臺上字第2994號
    、95年度臺上字第2050號判決意旨參照)。查，扣案之注射
    針筒1支及信東廠牌注射用水20ML1瓶，均係被告所有預備供
    己施用第一級毒品海洛因所用之物，業據被告於審理中供明
    在卷，依據上開說明，均應依刑法第38條第1項第2款規定，
    予以宣告沒收。
四、
(一)按刑法第56條連續犯之規定業經修正公布刪除，並於95年7
    月1日施行，而依新法對於上開反覆實施犯罪模式之對應處
    置，除合於「接續犯」或「包括一罪」之情形外，則僅能依
    數罪併罰之規定個別處斷。且(一)依最高法院86年臺上字第
    3295號判例意旨，數行為於同時同地或密切接近之時地實施
    ，侵害同一之法益，各行為之獨立性極為薄弱，依一般社會
    健全觀念，在時間差距上，難以強行分開，在刑法評價上，
    以視為數個舉動之接續施行，合為包括之一行為予以評價，
    較為合理，方屬接續犯之範疇，足見「接續犯」之成立，係
    以時、空密接性為前提要件，即透過對於同一法益之同種類
    侵害行為繼續不間斷之實行，業已稀釋個別行為之獨立性，
    致使刑法評價時將之視為單一、整體之犯罪行為，而立法者
    於制定刑罰法律之初，亦已認知該種行為類型之反覆性，而
    有意藉由法條中客觀構成要件之行為要素，涵括上開具有反
    覆實施特性之數個犯罪行為，仍僅接受一次刑法之評價，以
    符合社會一般人對於行為概念之認知，並與行為人之犯罪目
    的相互結合。(二)至於學理上「包括一罪」概念中，與施用毒
    品之犯罪型態較有關聯者，應屬「集合犯」之態樣。查刑事
    法若干犯罪行為態樣，本質上原具有反覆、延續實行之特徵
    ，立法時既予特別歸類，定為犯罪構成要件之行為要素，則
    行為人基於概括之犯意，在密切接近之一定時、地持續實行
    之複次行為，倘依社會通念，於客觀上認為符合一個反覆、
    延續性之行為觀念者，於刑法評價上，即應僅成立一罪。學
    理上所稱「集合犯」之職業性、營業性或收集性等具有重複
    特質之犯罪均屬之，例如經營、從事業務、收集、販賣、製
    造、散布等行為概念者是（最高法院95年度臺上字第4686號
    判決意旨參照）。又按所謂集合犯，係指數犯罪構成要件中
    ，本即預定有數個同種類之行為將反覆實行，雖其特質為行
    為含有反覆實行複數行為而評價為包括一罪，但並非其所有
    反覆實行之行為，皆一律認為包括一罪，仍須從行為人之主
    觀犯意，自始係基於概括性，行為之時、空上具有密切關係
    ，且依社會通念，認屬包括之一罪為合理適當者，始足當之
    ，否則仍應依實質競合予以併合處罰。施用毒品行為，大多
    具有成癮性，故毒品危害防制條例之施用第一級或第二級毒
    品罪，依該條例之立法意旨，原即預定其有反覆施用第一級
    或第二級毒品之性質，固得認屬集合犯而為包括之一罪。然
    依前所述，對依集合犯而論以包括一罪之判斷，仍不能無限
    擴張，其一罪範圍之認定，必須與刑法修正後刪除連續犯之
    立法旨趣相契合，苟行為人主觀上，非出於一個決意，客觀
    上各行為間，又無密切接近關係，依一般社會通念，認不應
    評價為一罪方合於刑罰公平原則時，自不能悉數率皆論以一
    罪（最高法院96年度臺上字第3095號裁判參照）。(三)本次刑
    法修正既依據「刑罰公平原則」之考量，刪除有關連續犯之
    規定，並將含有連續犯性質之常業犯一併全數刪除（參見刑
    法修正草案總說明），其立法理由略為：實務上之見解對於
    「同一罪名」之認定過寬，所謂「概括犯意」經常可連綿數
    年之久，「且在採證上多趨於寬鬆」，每每在起訴之後，最
    後事實審判決之前，對繼續犯同一罪名之罪者，均適用連續
    犯之規定論處，不無鼓勵犯罪之嫌，亦使國家刑罰權之行使
    發生不合理之現象等語。但立法理由同時謂：對於竊盜、吸
    毒（施用毒品）之習慣犯，恐因數罪併罰而有量刑過重而產
    生不合理之現象一節，在實務運用上應可參考德、日等國之
    經驗，委由學界及實務以補充解釋之方式，發展接續犯之概
    念，對於合乎接續犯或包括的一罪之情形，認為構成單一之
    犯罪，以限縮數罪併罰之範圍，用以解決上述問題。本次刑
    法修正既廢除連續犯及常業犯之規定，為達罰當其罪，符合
    罪刑相當之目的，自不宜以原有連續犯或常業犯量刑標準之
    舊思維，為數罪併罰定執行刑之依據，業如前述，且修法前
    實務上因被告較起訴後或較前之施用毒品行為未及為法院審
    酌，復因二者具有連續犯關係而為前案既判力所及，致無法
    對被告該次施用毒品行為予以論罪處罰之不合理現象所在多
    有，此次修法刪除連續犯規定而論以數罪併罰結果，一方面
    可避免上述不合理現象之發生，另方面透過法院嗣後以裁定
    定其應執行之刑時，得以綜合審酌裁量出一適當之應執行刑
    ，應更能切合此次修法用意，並解決修法理由所謂恐因數罪
    併罰而有量刑過重而產生不合理現象之問題。又按法律上屬
    於自由裁量之事項，並非概無法律性之拘束；法院就自由裁
    量權之行使，除不得逾越法律所規定範圍之外部性界限外，
    尚應受比例原則、公平正義原則之規範，謹守法律秩序之理
    念，體察法律之規範目的，使其結果實質正當，合於裁量之
    內部性界限，俾與立法本旨相契合。刑法第51條第5款規定
    數罪併罰，宣告多數有期徒刑者，應於各刑中之最長期以上
    ，各刑合併之刑期以下，定其應執行之刑期，但不得逾30年
    ，其就數罪併罰，固非採併科主義，而係採限制加重主義，
    就俱發各罪中，以最重之宣告刑為基礎，由法院參酌他罪之
    宣告刑，裁量加重定之，且不得逾法定之30年最高限制，此
    即外部性界限；然上揭定其應執行刑，既屬刑法賦予法院自
    由裁量之事項，其應受內部性界限之拘束，要屬當然。而刑
    法修正將連續犯、常業犯規定悉予刪除，考其立法目的，係
    基於刑罰公平原則考量，杜絕僥倖犯罪心理，並避免鼓勵犯
    罪之誤解，乃改採一行為一罪一罰。是定其刑期時，除仍應
    就各別刑罰規範之目的、輕重罪間體系之平衡、整體犯罪非
    難評價、各行為彼此間之偶發性、與被告前科之關聯性、各
    行為所侵害法益之專屬性或同一性、數罪對法益侵害之加重
    效應、罪數所反映之被告人格特性與犯罪傾向、社會對特定
    犯罪例如一再殺人或販毒行為處罰之期待等，為綜合判斷外
    ，尤須參酌上開實現刑罰公平性，以杜絕僥倖、減少犯罪之
    立法意旨，為妥適之裁量，倘違背此內部性界限，即屬權利
    濫用之違法（最高法院96年度臺上字第7583號判決意旨參照
    ）。
(二)經查，被告有於犯罪事實欄(一)、(二)所載時間各施用第一
    級毒品一次之事實，業據被告坦承在卷，而被告該2次施用
    第一級毒品之時間相距僅約20餘日，是本院參酌前開裁判意
    旨及立法意旨，並考量被告前揭前科素行、施用毒品係屬自
    戕行為，被告犯罪手段尚屬平和，亦未因而危害他人，所生
    損害尚非鉅大，且施用毒品者均有相當程度之成癮性及心理
    依賴，其犯罪心態與一般刑事犯罪之本質不同，就其行為觀
    之，似應予以較低之非難評價，同為避免不合理現象之發生
    ，就該數施用毒品罪行亦應透過法院定其應執行之刑時，綜
    合審酌裁量出一適當之應執行刑，更能切合此次修法用意，
    並解決修法理由所謂恐因數罪併罰而有量刑過重而產生不合
    理現象明；復以裁判旨在實現刑罰權分配之正義，故法院對
    於有罪被告之科刑，應符合罪刑相當之原則，使輕重得宜，
    罪當其罪，以契合社會之法律感情，縱使基於目的性之考量
    ，認定有犯罪預防之必要，仍不宜單純為強調刑罰之威嚇功
    能，而加重裁量時，亦僅得在罪責相當性之範圍內為，務求
    「罪刑相當」；及科刑之判斷依照刑法第57條各款規定，必
    須就行為人涉案環境中一切主客觀情狀，基於個別處遇之刑
    罰矯治原則詳實審酌，其因屢犯同一罪名而有加強制裁之必
    要者，固非不得酌予從重處斷，但此究非絕對而劃一之考量
    ；且藥物濫用類型之犯罪，在立法本質上屬於牴觸國家醫藥
    衛生政策之法定犯，就行為背景而言則為出於社會適應不良
    之慢性自殘行為，除非別有強化一般預防功能之特殊事由，
    在處遇手段之選擇上理應儘先考量如何激發其接受矯正之自
    我意志，非至萬不得已，不宜盡與積極危害公眾或他人之自
    然犯同其待遇，致使遽行壓縮其社會適應空間而增加矯治上
    所不必要之困難；暨被告犯罪後直承犯行態度尚佳等一切情
    狀，認本件所定應執行刑以有期徒刑1年4月為宜，併此指明
    。
五、被告於偵查中雖曾供出其上手為「阿進」，惟經檢察官偵查
    結果，並未查獲被告所稱之上手「阿進」，有臺灣臺中地方
    法院檢察署100年6月27日中檢輝力100撤緩毒偵40字第09387
    0號函1份在卷可稽(見本院卷第52頁)，是本案被告並不符毒
    品危害防制條例第17條第1項之減輕或免除其刑規定，附此
    敘明。
據上論斷，應依刑事訴訟法第273條之1第1項、第299條第1項前
段，毒品危害防制條例第10條第1項、第23條第2項、第18條第1
項前段，刑法第11條、第47條第1項、第51條第5款、第38條第1
項第2款，判決如主文。
中    華    民    國   100    年    11    月    22    日
                  刑事第十一庭  法  官  江奇峰
以上正本證明與原本無異。
如不服本判決應於收受判決後10日內向本院提出上訴書狀，並應
敘述具體理由；其未敘述上訴理由者，應於上訴期間屆滿後20日
內向本院補提理由書（均須按他造當事人之人數附繕本）「切勿
逕送上級法院」。
                                書記官  林素珍
中    華    民    國   100    年    11    月    22    日
附錄論罪科刑法條：
毒品危害防制條例第10條第1項：
施用第一級毒品者，處6個月以上5年以下有期徒刑。